【裁判字號】    90,台上,4239
【裁判日期】    900712
【裁判案由】    偽造文書等罪
【裁判全文】
最高法院刑事判決                                九十年度台上字第四二三九號
    上 訴 人  闞碧珠
    被    告  乙○○
              甲○○
                      右二人共.
右上訴人因自訴被告等偽造文書等罪案件，不服台灣高等法院中華民國八十七年十二
月三十一日第二審判決（八十七年度上訴字第一四一九號，自訴案號：台灣士林地方
法院八十六年度自字第一一八號），提起上訴，本院判決如左：
    主  文
原判決關於乙○○、甲○○偽造私文書部分撤銷，發回台灣高等法院。
其他上訴駁回。
    理  由
一關於偽造私文書部分：
本件原判決以上訴人闞碧珠之自訴意旨略稱：上訴人為已故張文明（民國八十五年間
死亡）之配偶，被告甲○○係張文明之前配偶，被告乙○○係張文明之子，上訴人係
花園加油站股份有限公司之股東，嗣該公司經更名為大明加油站股份有限公司（以下
簡稱大明公司），股份為五百萬股，上訴人占有七十萬股，上訴人之胞妹闞碧寶占有
二十萬股，張文明占有三百萬股，陳靜子、陳秀芝、乙○○依序占有二十萬股、二十
萬股、五十萬股。詎乙○○竟意圖為自己不法之所有，以偽造文書之方法，將上訴人
、闞碧寶之股份除去，改列其母甲○○、妻妹陳慧芝為股東，並將張文明之股份由五
百萬分之三百萬變更為七千萬分之三百萬，使股權比例減縮為百分之五十五點七，致
生損害於上訴人，因認被告等牽連涉犯偽造私文書及侵占罪嫌，經審理結果，認被告
等犯罪不能證明，因認第一審諭知該被告等被訴偽造文書、侵占部分無罪，為無不合
，予以維持，駁回上訴人此部分在第二審之上訴，固非無見。
惟查(一)未受請求之事項，予以判決者，當然為違背法令。刑事訴訟法第三百七十九條
第十二款定有明文。本件上訴人僅自訴乙○○以偽造（私）文書以侵占股權，並未
及甲○○有此部分之犯行，第一審法院併加審判，原審未加糾正，率予維持，難謂為
適法。(二)原判決認定上訴人、乙○○、張伯明、陳靜子、陳秀芝均係人頭股東，但上
訴人為張文明之配偶，或未實際出資，但既列名股東擁有股權，則張文明成立公司之
初，有無贈與股權之意思，而聲明為其特有財產，如有贈與行為，其股權遭人除去，
能否謂該除去行為，不足以生損害於上訴人，饒有研求之餘地。(三)原判決又認定乙○
○係奉張文明之命以移轉股權，但張文明於八十二年十一月十五日委任魯寶文律師致
函乙○○命於五日內前來就除去股權乙事試行和解，乙○○並於八十二年十二月間在
該律師事務所成立和解願支付上訴人新台幣（以下同）一千五百萬元（見原審卷(一)一
二九頁，第一審卷八十三頁、十二頁），原審未明上開證據取捨判斷之理由，自有
理由不備之違法。上訴意旨指摘原判決關於偽造（私）文書部分不當，尚非全無理由
，應認此部分有撤銷發回更審之原因。至被告等被訴侵占部分，因上訴人認與偽造私
文書部分，具有裁判上一罪關係，爰一併發回，合予指明。
二偽造文書逃漏稅捐及違反公司法部分：
按刑事訴訟法第三百七十七條規定：上訴於第三審法院，非以判決違背法令為理由不
得為之，是提起第三審上訴，應以原判決違背法令為理由，係屬法定要件，且必須依
據卷內資料為具體之指摘，並足據以辨識原判決已具備違背法令之形式，始屬相當。
本件上訴人闞碧珠上訴意旨略以上訴人為張文明之配偶，被告乙○○趁張文明精神耗
弱之際處分張文明之財產，嗣張文明死亡，上訴人身為張文明之配偶，依刑事訴訟法
第三百十九條第一項但書規定，上訴人自可獨立自訴。又被告二人分別為大明公司之
董事長與董事，均為公司之負責人，該公司應收取之股款並未實際繳納，業經被告二
人自承屬實，自應負公司法第九條第三項之罪責云云。查本件上訴人之自訴意旨略以
(一)乙○○利用張文明出售土地之機會，騙取張文明之印鑑證明，偽造買賣契約書、地
上權契約書，分別將張文明名下之財產擅自處分：(1)台北市士林區○○○道○段七十
巷八號一、二、三樓別墅及其基地出售。(2)台北市○○區○○段二小段一七二、一七
二之四地號土地移轉登記予大明公司。(3)偽造地上權設定契約書，將張文明所有坐落
台北市○○區○○段二小段一七二之一地號土地設定不定期地上權予大明公司。(二)乙
○○於八十一年間，擅將台北市○○區○○段四小段五六一、五六四、五六五地號土
地及其上房屋即台北市士林區○○○道○段七十巷八號一、二、三樓及現金或其他財
產贈與乙○○及其母即被告甲○○、其女友湯淑惠等人，趁張文明心神喪失之際私自
偽造文書，將財產據為己有，致遭稅捐機關核定應納贈與一億四千二百九十七萬七千
二百八十六元。甲○○為董事長，乙○○為董事，均為公司負責人，公司應收取之股
款，股東並未實際繳納，業據被告等自承屬實，自應負公司法第九條第一、二、三項
之刑責。但按不得提起自訴而提起者，應諭知不受理之判決，刑事訴訟法第三百三十
四條定有明文。又犯罪之被害人固得提起自訴，惟此所謂被害人係指犯罪當時之直接
被害人而言，其非犯罪當時之被害人自不得提起自訴。查原判決以乙○○處分張文明
之財產時，張文明尚未死亡，是該項犯罪之直接被害人為張文明，上訴人以其為被害
人之資格提起自訴即非適法。且上訴人亦非違反公司法第九條第一、二、三項之直接
被害人，因認第一審諭知被告等上開部分不受理之判決，為無不合，予以維持，駁回
上訴人在第二審之上訴，已明其相關證據取捨判斷之理由，從形式上觀察，並無違
背法令之情形存在。次按上訴人於自訴狀明指其就乙○○處分張文明財產部分，係以
被害人之資格提起自訴，嗣於原審雖明，其係以被害人配偶之身分自訴（詳原審卷
一○○頁正面），但刑事訴訟法第三百十九條第一項前段之自訴與但書所定之獨立自
訴，其主體各異，不可變更。上訴意旨未具體指摘原判決關於此部分不適用何種法則
或如何適用不當，核與法律規定，得為第三審上訴理由之違法情形不相適合，其上訴
為違背法律上之程式，應予駁回。
三使公務員登載不實部分：
按刑事訴訟法第三百七十六條所列各罪之案件，其經第二審判決者，不得上訴於第三
審法院，法有明文規定。查被告甲○○、乙○○兩人被訴使公務員登載不實部分，上
訴人認係犯刑法第二百十四條之罪，查該條核屬刑事訴訟法第三百七十六條第一款之
案件，此部分既經第二審判決諭知不受理，自不得上訴於第三審法院，上訴人竟一併
提起上訴，顯非法之所許，應予駁回。
據上論結，應依刑事訴訟法第三百九十七條、第四百零一條、第三百九十五條前段，
判決如主文。
中      華      民      國     九十     年      七      月     十二     日
                              最高法院刑事第九庭
                                  審判長法官  莊  登  照
                                        法官  洪  明  輝
                                        法官  黃  一  鑫
                                        法官  魏  新  和
                                        法官  林  秀  夫
      右正本證明與原本無異
                                              書  記  官
中      華      民      國     九十     年      七      月     十八     日


司法院資訊處製作；財團法人民間司法改革基金會備份。
